【裁判字號】    98,上訴,3650
【裁判日期】    981222
【裁判案由】    違反藥事法
【裁判全文】
臺灣高等法院刑事判決                98年度上訴字第3650號
上  訴  人  臺灣桃園地方法院檢察署檢察官
被      告  甲○○
上列上訴人因被告違反藥事法案件，不服臺灣桃園地方法院97年
度訴字第706號，中華民國98年7月7日第一審判決（起訴案號：
臺灣桃園地方法院檢察署95年度偵字第14719號），提起上訴，
本院判決如下：
    主  文
上訴駁回。
    理  由
一、公訴意旨略以：被告甲○○與同案被告乙○○（業經本院另
    行審結）係夫妻，其與乙○○共同基於製造禁藥之犯意聯絡
    ，乙○○先以新臺幣（下同）20萬元之代價購入打錠機，由
    被告提供其娘家住處即桃園縣龜山鄉○○路209巷16號處所
    （下稱被告娘家），供乙○○放置製造PMMA錠型所用之打錠
    機，於民國95年6月底某日（起訴書誤載為94年9月間，業經
    檢察官於原審更正），在桃園縣桃園市○○○街98號9樓住
    處（下稱2人住處）及被告娘家，製造禁藥PMMA藥錠，製造
    方式為在上開2人住處將取得之PMMA原料粉末放入研磨機以
    研磨成細粉後，加入色素粉末以調和成特定之顏色，再以白
    糊精加水利用噴槍噴灑在粉末上加以搓揉，其後以電暖爐烘
    乾，再將該等半成品帶往被告娘家以打錠機打錠成PMMA藥錠
    ，嗣於95年7月7日，為警在被告娘家查獲被告及乙○○。因
    認被告涉犯藥事法第82條第1項之製造禁藥罪嫌云云。
二、按犯罪事實應依證據認定之，無證據不得認定犯罪事實；不
    能證明被告犯罪者，應諭知無罪之判決；刑事訴訟法第154
    條第2項、第301條第1項分別定有明文。次按認定不利於被
    告之事實，需依積極證據，苟積極證據不足為不利於被告事
    實之認定時，即應為有利於被告之認定，更不必有何有利之
    證據；如未能發現相當證據，或證據不足以證明，自不能以
    推測或擬制之方法，以為裁判基礎；此所謂認定犯罪事實之
    積極證據，係指適合於被告犯罪事實之認定之積極證據而言
    ，雖不以直接證據為限，間接證據亦包括在內；然而無論直
    接或間接證據，其為訴訟上之證明，須於通常一般之人均不
    致有所懷疑，而得確信其為真實之程度者，始得據為有罪之
    認定，倘其證明尚未達到此一程度，而有合理之懷疑存在時
    ，致使無從形成有罪之確信，根據「罪證有疑、利於被告」
    之證據法則，即不得遽為不利被告之認定（最高法院30年上
    字第816號、29年上字第3105號、40年臺上字第86號及76年
    臺上字第4986號判例意旨參照）。
三、檢察官認被告涉有前開共同製造禁藥罪嫌，係以被告之供述
    、內政部警政署刑事警察局95年8月21日刑鑑字第095010289
    3號鑑定書、行政院衛生署96年12月5日衛署藥字第09603430
    16號函暨函附之同署75年7月11日衛署藥字第597627號公告
    、扣案物品及照片等件，為其論據。訊據被告堅決否認有何
    製造禁藥犯行，辯稱：我沒有參與共同製造，我與乙○○雖
    是夫妻，同住在一起，見到他使用一些奇怪器具，但他要我
    不要問那麼多，我隱約知道他在做什麼，乙○○的朋友來家
    裡，他們談論的事情，我大概有聽見，於警局時，我都有誠
    實告知警方，我也不確定乙○○到底有無參與製造禁藥，我
    曾在外面等乙○○與蔣小姐會面，我的手機是乙○○在使用
    等語。
四、「刑法之共同正犯，除同謀犯僅以其參與犯罪之謀議為其犯
    罪構成要件外，一般共同正犯，係採客觀主義，以共同實施
    構成犯罪事實之行為為成立要件，共犯相互間，若有共同實
    施犯罪行為之意思，雖祇分擔一部分行為，仍應就全部犯罪
    事實共同負責，惟其所為之一部行為，須為構成犯罪事實之
    內容，始有分擔實施可言；次按殺人罪，係以向被害人實施
    殺害為構成犯罪內容之行為，如於他人殺人之際，事前並無
    犯意聯絡，僅知情而在場，並未直接參與殺人之一部分行為
    ，不能認為分擔殺人之部分工作而依共同正犯論罪」，有最
    高法院89年度臺上字第2531號判決可資參照。是本件應審究
    者，係被告有無與乙○○共同實施犯罪之犯意聯絡，及被告
    有無分擔實施犯罪構成要件之一部行為。
五、經查：
  (一)被告於警詢時供稱：扣案之打錠機是於94年間因黃書漢被通
    緝，賣給小俊（指林權樺），小俊再交給乙○○保管，準備
    將來合作，扣案貨單1張，是為警查獲約1週前，蔣小姐到2
    人住處樓下披薩店約乙○○談打錠之事，告訴乙○○將來先
    打錠2公斤後，照貨單上資料寄出，扣案粉末也是蔣小姐所
    交付，今年我只有回娘家住處2次，乙○○只有單獨去過1、
    2次，他會向我拿鑰匙，我不會操作打錠機，也不曾幫他販
    賣過，我父親曾好幾次問乙○○機器作何用，乙○○都說是
    因為朋友家淹水暫時寄放等語（見偵查卷一第12頁反面至第
    13頁反面）；於偵查中供稱：乙○○與友人接觸時，我有時
    會聽到他們交談，且因我知道乙○○有拿東西上來，所以我
    知道蔣小姐，我第一次在咖啡廳有看到蔣小姐下車，我願意
    協助調查等語（見偵查卷一第82頁、第83頁、第85頁）。由
    前揭供述可知，被告雖知悉扣案打錠機及各式粉末之來源，
    也曾見過蔣小姐，惟其亦明白表示：該打錠機是「乙○○」
    替友人保管的，而蔣小姐是找「乙○○」談打錠之事等情，
    顯難僅因被告於警偵時將自己前揭所知之情均誠實供出，即
    遽認其有何參與製造禁藥之行為。
  (二)又證人乙○○於警詢、偵查、原審以被告身分應訊時，及於
    偵查中以證人身分作證時，均坦承扣案打錠機、粉末等物品
    均係其所有，其中粉末是蔣小姐所交付，要其加工製造毒品
    等語（見偵查卷一第7頁反面、偵查卷二第187頁及第227頁
    、原審審訴字卷第57頁、偵查卷一第81頁），且均否認被告
    有參與製造等情（見偵查卷一第9頁、偵查卷二第215頁、偵
    查卷一第82頁）；其於原審以證人身分亦結證稱：被告雖曾
    搭載其前往咖啡店與蔣小姐會面，惟並不知悉蔣小姐與其商
    談內容，被告之0000000000號行動電話大部分亦係其使用，
    倘有人撥打該門號找自己，而由被告接聽，被告會要求對方
    改撥0000000000之門號，被告雖與其共處一室，曾目睹家中
    陽臺因其使用染色劑而沾染被告所洗滌之衣物，惟被告並不
    知悉此舉係在製造禁藥，被告也未參與製造禁藥之行為等語
    甚明（見原審訴字卷第28頁至第36頁）。且被告係在家中從
    事網拍工作乙節，業經被告供明在卷，而被告與乙○○既係
    夫妻，2人同居共處，對於乙○○將扣案物品放置於2人住處
    或被告娘家，及乙○○使用該等物品之情形，衡情本應會有
    所見聞或知悉，惟此顯與2人間是否有共同製造禁藥之犯意
    聯絡，係屬二事，尚無法僅因被告知悉扣案物品之來源，並
    見過蔣小姐等情，即率予推認被告與乙○○有製造禁藥之犯
    意聯絡。
  (三)況依一般夫妻生活相處之通常情狀而言，夫妻2人一起駕車
    出門、相互搭載，或共用行動電話，或將自己物品寄放在對
    方父母住處等節，均所在多有，並無何悖於常情之處。從而
    ，縱被告坦承其隱約知道乙○○在做何事，惟在無其他具體
    事證相佐下，亦無法徒憑上情，即認定被告對於乙○○製造
    禁藥犯行有何幫助之犯意或施以助力。從而，被告前揭所辯
    ，尚非無據，堪以採信。
  (四)綜上所述，檢察官所舉之證據與所指出之證明方法，均無法
    證明被告分擔實施製造禁藥之行為或有共同犯意聯絡，自未
    足使本院確信被告有製造禁藥之犯行。此外，復查無其他積
    極確切證據足證被告確有公訴意旨所指前揭犯行，依照前開
    之說明，不能證明被告犯罪，自應為被告無罪之諭知。
六、原審諭知被告無罪之判決，經核尚無違誤。檢察官以「(一)證
    人乙○○於原審證稱：我自己在2人住處陽臺從事PMMA之加
    工時，被告都在上網，並不知情，我把打錠機放在被告娘家
    並沒有問過被告，我有大同路之鑰匙，就自己把打錠機送去
    ，僅於95年7月7日為警查獲該日，去該處操作打錠機，被告
    有一同前往，因被告要回娘家拿衣服，但被告在2樓，未看
    到我把蓋住打錠機的布掀開或操作打錠機，我沒有跟被告說
    機器是如何來的，只有說是林權樺寄放的，也從未提到林權
    樺是如何把機器拿來寄放，我在2人住處陽臺添加染色劑，
    有染到衣服及陽臺，被告有問，我都答以在作實驗，我曾經
    在跟林權樺聊天時，聊到欠錢及生活上一些事情，有提到『
    黃書漢』，剛好被告在場，所以被告會知道這個名字，並未
    在被告面前談論過打錠機的事，在被告娘家扣到的物品中，
    棕色、粉紅色及橘色添加劑是林權樺以包裹寄到公司，寄來
    時被告有看到，我就告訴被告是小俊寄來的，要寄放，但被
    告也只有看到外包裝紙箱，我並沒有打開，因被告沒有詢問
    包裹內容物為何，我未告訴被告紙箱裡面裝的是添加劑，其
    餘在被告娘家查扣之物品，我也不曾告訴被告該等物品是何
    人所有，如何得來，另在2人住處為警查扣之物品中，只有K
    盤、烘乾燈及電熱器等物品，曾告知被告該等物品係我所有
    ，要做實驗用的，並沒有告知被告是如何來的，其餘扣案物
    品都不曾告訴被告是何人所有及從何而來，在2人住處被警
    查搜出扣案物品時，被告很驚訝，但是從為警查獲起至製作
    警詢筆錄之前，我與被告都被隔開，2人都沒有講話，也沒
    有告訴被告所有扣案物品是何人所有，我在一個小房間內製
    作警詢筆錄，門是關起來的，沒有看到被告，被告有聽我說
    過蔣小姐這個人，可能是蔣小姐來找我，我第一時間沒辦法
    開門，請被告去開門，或是蔣小姐拿錢過來，但我不在家，
    就請被告代收，有1次是請被告載我到咖啡店去找蔣小姐，
    被告完全不知是為何事，也未問過等語。然被告卻在警詢時
    供稱：在娘家所查扣之打錠機是中央製藥廠案已被通緝的黃
    書漢透過也被通緝的小俊交給乙○○，橙色、棕色、粉紅色
    添加物也是黃書漢透過小俊交給乙○○，原本放在我們以前
    開的和信電訊內，大約是94年拿來放的，因為黃書漢被通緝
    ，就把打錠機等東西賣給小俊，小俊再把打錠機交給乙○○
    保管，準備將來合作，在2人住處查扣之橘色圓形藥錠1罐是
    蔣小姐託中壢某當鋪的1名男子交給我們幫忙賣，貨單1張係
    約1週前蔣小姐到2人住處樓下披薩店約乙○○談打錠事情，
    告訴乙○○將來先打錠2公斤後，照貨單上的資料寄出，蔣
    小姐就不用再出面，含PMMA成分之粉末4瓶也是蔣小姐交給
    我們的等語。何以乙○○於為警查獲前從未告知被告扣案物
    品何來何用，何以被告竟能在為警查獲時即能就前揭蔣小姐
    委託製造PMMA藥錠之事及扣案打錠機、有色添加物、橘色圓
    形藥錠、貨單、含PMMA成分之粉末4瓶等物係由何人交付、
    作何使用等相關問題，為如此詳述之回答？又若被告僅因與
    乙○○為夫妻，同處一室，難免隱約知道乙○○在做什麼，
    也會加以詢問，等到為警查獲當日，因乙○○帶很多東西要
    去被告娘家，被告詢問乙○○帶這些東西要做什麼，乙○○
    才把包括扣案貨單在內的事情告知被告，被告並無參與製作
    PMMA之犯行與犯意聯絡，何以乙○○於作證時並未詳實告以
    上揭有利於被告之實情，反虛捏與被告警詢時之供述完全不
    一致之證詞，徒增另人質疑之空間？況蔣小姐竟係撥打被告
    之行動電話門號與乙○○聯絡製造禁藥之相關事宜，若非被
    告亦參與其中，何以乙○○不提供自己之行動電話門號予蔣
    小姐連繫，以杜絕被告之懷疑與質問？是被告應有參與製造
    PMMA禁藥之事無誤，原審就此部分之事實認定尚有違誤。」
    等語，指摘原判決為不當，提起上訴。惟本件檢察官起訴書
    所列證據及卷內訴訟資料，經本院逐一剖析，參互審酌，無
    從獲得有罪之心證，均如前述。檢察官上訴意旨，並未提出
    新事證，僅就原審採證再為爭執，核無理由，上訴應予駁回
    。
據上論斷，應依刑事訴訟法第368條，判決如主文。
本案經檢察官楊秀琴到庭執行職務。
中    華    民    國    98    年    12    月    22    日
                  刑事第十三庭審判長法  官   曾德水
                                    法  官   陳恆寬
                                    法  官   崔玲琦
以上正本證明與原本無異。
檢察官如不服本判決，應於收受送達後10日內向本院提出上訴書
狀，其未敘述上訴之理由者並得於提起上訴後10日內向本院補提
理由書（均須按他造當事人之人數附繕本）「切勿逕送上級法院
」。
                                    書記官   馬佳瑩
中    華    民    國    98    年    12    月    23    日


司法院資訊處製作；財團法人民間司法改革基金會備份。
